臺北高等行政法院判決
                                       99年度簡字第191號
原      告　吳錫賢即吳錫賢診所
被      告　行政院衛生署中央健康保險局
代　表　人　鄭守夏（局長）
訴訟代理人　李祚芬
          　曹詩羽律師
          　陳怡妃律師
上列當事人間全民健康保險事件，本院判決如下：
    主  文
被告應給付原告新台幣貳萬柒仟肆佰玖拾參元及自民國玖拾玖年
伍月柒日起至清償日止按年息百分之五計算之利息。
原告其餘之訴駁回。
訴訟費用由原告負擔五分之一，餘由被告負擔。
　　事實及理由
一、程序事項：
  (一)本件兩造因全民健康保險所生公法上財產關係涉訟，其標的
    之金額合計為新臺幣（下同）56,546元，係在40萬元以下，
    依行政訴訟法第229 條第1 項第3 款，應適用簡易程序，本
    院並依同法第233條第1項規定，不經言詞辯論，逕行裁判。
  (二)本件被告代表人原為鄭守夏，訴訟進行中變更為戴桂英，業
    據新任代表人具狀聲明承受訴訟，核無不合，應予准許。
二、事實概要：
    原告於民國（下同）96年7 月19日與被告簽訂全民健康保險
    醫事服務機構合約（下稱系爭健保合約），有效期間自96年
    9 月27日起至98年9 月26日止，98年3 月12日申報送核98年
    2 月份醫療費用，經被告抽樣送交審查後，對於林衛民、葉
    中胤等2 名保險對象之醫療費用不予支付（不予支付之代碼
    分別為：202A、307A），回推核減點數分別為29293 點、32
    046 點，換算為應給付金額分別為新台幣（下同）27,493元
    、30,077元，原告遂依系爭健保合約，提起本件給付訴訟。
三、原告聲明求為判決被告應給付原告98年2 月份提供醫療服務
    費用56,546元及自起訴狀繕本送達翌日起至清償日止按年息
    百分之五計算之利息。並主張如下：
  (一)林衛民因胃酸逆流，胸口灼熱，及喉部異物感求診，於98年
    2 月7 日於原告診所經內視鏡檢查為胃食道逆流併糜爛性胃
    炎，並處方胃食道逆流專用藥品Pantozol每日一顆給患者，
    患者於98年2 月14日回診時主訴症狀確有改善，被告卻逕以
    所附之胃鏡報告「無胃食道逆流」為由核刪本藥品，原告醫
    師為經完整訓練且通過考核之消化科專科內視鏡醫師，對內
    視鏡診斷應無錯誤，且本案件在爭議審議前已委託長庚醫院
    消化系內科主任，消化系內視鏡指導醫師劉乃仁醫師再次確
    認診斷無誤並於該報告簽名確認，對被告及爭議審議委員會
    以一般科或非內視鏡專科醫師對本件逕行審查，並做出不利
    原告之審定，實有違誤。
  (二)葉中胤曾於95年11月27日因上腹痛於本診所接受內視鏡檢查
    為胃潰瘍併幽門螺旋桿菌感染，當時患者接受一週之潰瘍治
    療後，症狀改善即未在返院接受幽門螺旋桿菌滅菌治療。98
    年2 月16日患者再因胃酸逆流胸口灼熱求診，並再次接受胃
    鏡檢查，結果為胃食道逆流，出血性及糜爛性胃炎，彼時施
    行之胃幽門桿菌檢測仍為陽性，根據1994年美國國家衛生院
    （NIH ）建議：患者既有胃幽門桿菌感染及潰瘍病史，細菌
    根除後潰瘍復發率可以從停藥後一年60% 以上降為5%以下，
    為避免日後潰瘍再發，甚至引起胃癌之發生，本類患者自應
    接受胃幽門螺旋桿菌滅菌治療，故原告於98年2 月23日對患
    者投予三合一滅菌治療應為正當，患者若被告知因本次胃鏡
    檢查未發現潰瘍而不能接受幽門螺旋桿菌滅菌治療，須待日
    後潰瘍再發才得以治療，患者必不能接受，被告與爭議審議
    委員逕以一般科或非消化系專科醫師對本件昧於醫學原理及
    醫學論理，逕行核刪滅菌治療所需之抗生素，作成不利於原
    告之判斷，實有違誤。
四、被告聲明求為判決駁回原告之訴，並主張如下：
  (一)鈞院98年度簡字第52號判決、98年度簡字第305 號判決，98
    年度簡字第469 號判決意旨均認，原告嗣後於爭議審議階段
    所提出文獻、證據資料，縱能為有利原告之認定，亦不足採
    。且系爭案件應由原告舉證證明保險醫師審核結果已達「錯
    誤」，方可推翻保險人審查之結果，且於判斷餘地內，法院
    應予以尊重。
  (二)專業審查後認林衛民案、葉中胤案不應給付之理由：
    1.林衛民案（如原告主張有理由，被告應給付27,493元）
      (1)原告申報藥費：原告以林衛民於98年1 月24日求診，經
        原告診治後，於98年1 月24日給付Primperan 每日1 顆
        及weisufu 每日2 顆，共7 日份。其後經內視鏡檢查後
        ，於2 月7 日給藥Panendoscopy、Pantazol、Primpera
        n，2 月14日給藥Pantazol、Domperidone Dompe、MgO
        。
      (2)被告經專業審查後認為，病歷雖記載患者罹患胃食道逆
        流（GERD，Gastroesophageal reflux disease ），但
        因原告所提之檢驗照片無從看出有該疾瘓所應出現之黏
        膜破損情形，被告遂依據「依病歷記載及病況，不足以
        支持開立本項藥品（即專業審查不予支付理由代碼202A
        ）及審查辦法第15條第17款為由，拒絕支付Pantazol藥
        品藥費。本件除經被告於送核及申復二位專業審查醫師
        判定並無黏膜破損外，於爭議審議階段，亦經原告申報
        就醫科別AA（詳如全民健康保險爭議審議委員會所提送
        可閱覽卷宗科別及門診醫療服務點數清單媒體申報格式
        及填表說明）消化內科醫師再次審核，亦認為不應給付
        。
      (3)雖劉乃仁醫師意見認為林衛民確有Gastroesophageal
        reflux disease, Los Angeles grade B refux
        esophapitis ，惟依據鈞院98年度簡字第52號應為劉乃
        仁醫師見仁見智之看法，尚難稱本件經消化內科醫師於
        核刪時及爭審過程中所為之判定有誤。
      (4)對台大醫院鑑定表示意見：鈞院職權送台大醫院之鑑定
        意見雖稱：「在可見範圍內黏膜破損區域標示為及
        。（以下空白）」，被告對台大醫院鑑定、判讀之結果
        無意見。縱台大醫院判讀之結果與被告、爭議審議階段
        委請醫師判定結果不同，然此乃行政機關之判斷餘地，
        台大醫院判定結果與被告送核、申復，及爭審程序中審
        查醫師意見不同，是否足以形成有利原告之判決，此部
        分請鈞院依法斟酌。
    2.葉中胤案（如原告主張有理由，被告應給付30,077元）：
      (1)原告申報藥費：原告以患者葉中胤於95年11月27日求診
        ，經內視鏡檢查發現有「胃潰瘍併幽門螺旋桿菌感染」
        ，其後病患因故未再前往治療。98年2 月16日患者再次
        接受胃鏡檢查，發現患者有「胃食道逆流，出血性及糜
        爛性胃炎」，惟並未發現潰瘍。為避免潰瘍再發生機率
        ，遂施以胃幽門螺旋桿菌滅菌治療，於98年2 月23日投
        藥Pantazol、Uricin (Klarcid 250 ）、Amoxillin （
        500 ）。
      (2)被告經專業審查後認為，依據病患胃鏡報告，病患雖有
        胃食道逆流，但無消化性潰瘍（胃潰瘍、十二指腸潰瘍
        ），依據藥品給付規定、審查辦法，不應給付Uricin
         (Klarcid 250 ）、Amoxillin(500)藥品，對Pantazol
        則同意補付。
      (3)被告以「藥品（劑量）不符主管機關核准規定（即專業
        審查不予支付理由代碼307A）」不給付Uricin
         (Klarcid 250 ）、Amoxillin(500)應有理由。
        原告起訴狀業已載明病患葉中胤98年2 月間檢查出「
          糜爛性胃炎」，惟並未發現「胃潰瘍」。
        原告施用Uricin (Klarcid 250 ）、Amoxillin(500)
          藥品有審查辦法第15條第1 項之「治療與病情診斷不
          符」故應不予支付。依據原告向被告申報請領醫療費
          用所提出之病歷資料，其上均未明示急性或慢性十二
          胃潰瘍、食道炎，卻施用潰瘍滅菌之Uricin
           (Klarcid 250 ）1 、Amoxillin(500)2 藥物，即有
          審查辦法第15條第1 項之「治療與病情診斷不符」之
          情形。
        原告施用Uricin (Klarcid 250 ）、Amoxillin(500)
          藥品另有審查辦法第15條第4 項之「治療內容與保險
          支付標準規定不符」之情形。依據全民健康保險藥品
          給付規定第7 章7.1 消化性潰瘍用藥之2.使用規定（
          9 ）「消化性潰瘍病患得進行初次幽門螺旋桿菌消除
          治療，使用時需檢附上消化道內視鏡檢查或上消化道
          X 光攝影報告並註明初次治療。」、（6 ）「對於症
          狀擬似逆流性食道炎之患者，但其上消化道內視鏡檢
          查無異常，若欲使用消化性潰瘍用藥，則需檢附其他
          相關檢查（如24小時pH監測）結果」反面解釋，如病
          患無消化性潰瘍，不得施行幽門螺旋桿菌消除治療；
          逆流性食道炎如未檢附其他相關檢查（如24小時pH監
          測）結果亦不得使用消化性潰瘍用藥。本件葉中胤君
          並無「消化性潰瘍」且縱有「逆流性食道炎」但因未
          檢附如24小時pH監測檢查，仍不得使用三合一滅菌劑
          之消化性潰瘍用藥。
        原告所為之醫療行為屬「過度治療」，依鈞院98年度
          簡字第305 號判決所揭示，被告拒絕給付並無違法。
　　      原告雖陳稱葉中胤幽門桿菌測試結果呈現陽性反應，
          惟依據鈞院卷第25頁病歷資料記載，「CC.
          Retrosternal area discomfort less now. Seldom
          acid regurgitation, heart burn sensation. No
          more odynophagia. （胸骨後方不舒服情形獲得鍰解
          ，少有胃酸逆流，胃有灼熱感，無吞厭疼痛）」足見
          胃幽門桿菌檢測縱為陽性，但並無胃潰瘍等情形，縱
          有情形不嚴重，應先以Pantazol治療，並加以觀察後
          決定是否投藥。況且，Uricin (Klarcid 250 ）2
          bid 用量過多，一般以1 bid為足。
        另原告主張依據美國國家衛生研究院建議，於胃幽門
          桿菌檢測為陽性且未發現潰瘍下，投藥對胃幽門桿菌
          滅菌以降低患者胃潰瘍為合理用藥云云，與鈞院見解
          顯有違誤。
          原告陳稱依據1994年美國國家衛生院之建議云云而施
          用三合一滅菌劑，惟並未見原告引述文件，僅有鈞院
          卷22頁之「消化性潰瘍小百科」。且依據鈞院卷第22
          頁：「……但對於所有消化性潰瘍的病人，不論是急
          性發作或反覆發病的人，只要證實有幽門螺旋桿菌的
          胃腸道感染，都應該以藥物根除此菌。」，施用藥物
          根除幽門螺旋桿菌應以有消化性潰瘍之病人為限。本
          件據原告所稱，患者僅於95年間有發生消化性潰瘍，
          98 年 間並未發生，亦無反覆發病。縱然採認「消化
          性潰瘍小百科」見解，亦無法支持原告對患者施用三
          合一滅菌劑。按鈞院97年度簡字第98號判決意旨，當
          保險人審查醫師之核准結果已達於『錯誤』之程度，
          才可推翻保險人之審核結果，若保險人醫師之建議僅
          屬「具爭議性」或「見人見智」，基於社會保險之特
          性，尚不能謂保險人審核錯誤。」。具原告起訴狀所
          載，美國國家衛生研究院所為之建議，僅在說明用藥
          對降低胃潰瘍復發之可能性，然是否產生效用或屬「
          過度治療」已有爭議，況且原告並未能舉證美國國家
          衛生研究院所為之「建議」，業足證被告專業審查醫
          生之審查結果「錯誤」，原告非得主張被告應給付此
          部分費用。
五、本院判斷如下：
  (一)按全民健康保險法（下稱健保法）第51條第1 項、第52條分
    別規定：「醫療費用支付標準及藥價基準，由保險人及保險
    醫事服務機構共同擬訂，報請主管機關核定。」「保險人為
    審查保險醫事服務機構辦理本保險之醫療服務項目、數量及
    品質，應遴聘具有臨床或實際經驗之醫藥專家，組成醫療服
    務審查委員會；其審查辦法，由主管機關定之。」基於上開
    授權，行政院衛生署制定有全民健康保險醫事服務機構醫療
    服務審查辦法（下稱審查辦法）、全民健康保險藥價基準（
    下稱藥價基準）。審查辦法第15條規定：「保險醫事服務機
    構申報醫療服務案件，經專業審查有下列情形之一者，應不
    予支付不當部分之服務，並註明不予支付內容及理由。一、
    治療與病情診斷不符。……四、治療內容與保險支付標準規
    定不符。……七、病歷記載不完整無法支持其診斷與治療內
    容。……十七、其他違反相關法令或醫療品質不符專業認定
    。」第16條第1 項規定：「保險醫事服務機構申報之醫療服
    務案件，保險人得採抽樣方式進行審查。抽樣以隨機抽樣為
    原則，其抽樣及回推方式詳如附表二，隨機抽樣採等比例回
    推，立意抽樣則不回推。」藥價基準第二章之貳之四規定：
    「貳、不予支付之藥品：……四、不符合藥品許可證所載適
    應症及保險人訂定之『全民健康保險藥品給付規定』者。惟
    特殊病例得以個案向保險人申請事前審查，並經核准後支付
    。」，據此，被告就藥品給付再為進一步為細節性、技術性
    規範，制訂「全民健康保險藥品給付規定」。又，「甲乙雙
    方應依照健保法、健保法施行細則、全民健康保險醫事服務
    機構特約及管理辦法、全民健康保險醫療辦法、全民健康保
    險醫事服務機構醫療服務審查辦法、其他法令及本合約規定
    辦理全民健康保險（以下簡稱本保險）醫療業務。」「甲乙
    雙方關於本保險醫療費用之申請期限、……核付、……申請
    案件之資料補件及申復……等作業，應依『全民健康保險醫
    事服務機構醫療服務審查辦法』相關規定辦理。」業經兩造
    於系爭健保合約第1 條第1 項、第10條第1 項約明，是以，
    兩造關於保險醫療費用之審查、給付自應以上開規定為據。
  (二)第按，「舉證責任」一詞有被使用指涉屬於主觀舉證責任之
    證據提出責任，及在訴訟結果事實仍陷於真偽不明時，分配
    此不利益即敗訴危險之客觀舉證責任。由於行政訴訟採職權
    調查主義，並無證據提出責任，因此所謂之舉證責任係指「
    客觀舉證責任」。舉證責任規則是事實認定失敗時介入，使
    本案要適用之法規仍可能適用，具有將事實不明轉化為終局
    法律效果之轉化功能，及將事實無法證明之不利益分配於當
    事人間之分配功能。關於行政訴訟舉證責任分配之見解甚眾
    ，我國實務上通常採規範理論說，即區分權利發生規定、權
    利障礙規定、權利消滅規定及權利排除規定，並與「當事人
    主張有利於己之事實者，就其事實有舉證之責任」原則相結
    合，導出：主張請求權者，就請求權發生事實負舉證責任；
    主張請求權效力之消滅者，就消滅事實負舉證責任。本諸上
    開分配原則，原告依兩造間系爭健保合約，請求被告為醫療
    服務費用之給付，自應就請求權發生之事實負舉證責任，亦
    即，就其業基於保險醫事服務機構地位完成「合於契約本旨
    」之醫療行為乙節，負舉證責任。由於全民健康保險屬於強
    制性社會保險，以增進全體國民健康為目的，而提供醫療服
    務，其財源除被保險人負擔部分保費外，主要仍係全民稅收
    支應，是非為維持生理、心理機能正常狀態之必要診療服務
    ，即不應予保險給付。是以，保險醫事服務機構對被保險人
    所為之醫療行為，必須是「必要」、「且非無效或過度治療
    」者始可認係符合健保特約本旨之給付行為，而得據以請求
    被告給付相對之醫療服務費用，至於如何程度謂之必要，且
    非無效或過度治療，原則上以符合兩造健保特約所載明適用
    之各項規範，如「審查辦法」、「藥價基準」、「全民健康
    保險藥品給付規定」等所揭諸者為標準，當然，保險醫事服
    務機構所提供之醫療給付是否符合標準之客觀舉證責任，應
    由保險醫事服務機構負擔，合先敘明。
  (三)本件兩造爭執被告就原告申報98年2 月份醫療費用，關於林
    衛民、葉中胤等2 名保險對象之醫療費用核定不予支付，原
    告乃依系爭健保合約關係，訴請原告給付醫療服務費用及遲
    延利息，有無理由，本院論述如次：
    1.保險對象林衛民部分：
      (1)原告主張保險對象林衛民於98年2 月7 日於原告診所經
        胃鏡檢查確認為胃食道逆流併糜爛性胃炎，乃處方胃食
        道逆流專用藥品Pantozol，以胃鏡報告檢驗照片及病歷
        資料為憑，申請上開藥品藥費等語。被告則認原告所附
        之胃鏡報告照片無從看出罹患胃食道逆流（GERD）所應
        出現之黏膜破損情形，病歷記載與胃鏡報告照片不符，
        依審查辦法第15條第7 款規定，拒絕支付Pantazol藥品
        藥費。
      (2)經查，上開胃鏡報告檢驗照片經本院職權送國立台灣大
        學醫學院附設醫院鑑定，鑑定意見為：「在可見範圍內
        黏膜破損區域標示為及」，此有該院100 年1 月4
        日校附醫祕字第0990904913號函附卷為憑，兩造對此鑑
        定意見均不爭執，是可認原告就保險對象林衛民胃鏡報
        告確實顯示胃部黏膜破損，為罹患胃食道逆流之典型症
        狀，原告於病歷記載此病症，並施以治療胃食道逆流藥
        物Pantazol，並無被告所指審查辦法第15條第7 款病歷
        記載不完整無法支持其診斷與治療內容，與檢驗報告不
        合之情狀。原告上開投藥行為顯屬必要且無過度，訴請
        被告給付回推核減點數29293 點之醫療給付費用，為有
        理由。
    2.保險對象葉中胤部分
      (1)原告以保險對象葉中胤於95年11月27日求診，經內視鏡
        檢查發現有「胃潰瘍併幽門螺旋桿菌感染」，其後病患
        因故未再前往治療。98年2 月16日患者再次接受胃鏡檢
        查，發現患者有「胃食道逆流，出血性及糜爛性胃炎」
        ，惟並未發現潰瘍。為避免潰瘍再發生機率，遂施以胃
        幽門螺旋桿菌滅菌治療，於98年2 月23日投藥Uricin
         (Klarcid 250 ）、Amoxillin （500 ），據以申請上
        開藥品藥費。被告依據胃鏡報告，認保險對象雖有胃食
        道逆流，惟無消化性潰瘍（胃潰瘍、十二指腸潰瘍），
        病歷亦為如上記載，但原告投予幽門螺旋桿菌消除治療
        藥品Uricin (Klarcid 250 ）、Amoxillin(500)，與全
        民健康保險藥品給付規定第7 章腸胃藥物7.2 使用規定
        不符，依據審查辦法第15條第1 款「治療與病情診斷不
        符」、第4 款「治療內容與保險支付標準規定不符」規
        定﹐就上開藥品藥費不予給付。
      (2)按「消化性潰瘍病患得進行初次幽門螺旋桿菌消除治療
        ，使用時需檢附上消化道內視鏡檢查或上消化道X 光攝
        影報告並註明初次治療。」「對於症狀擬似逆流性食道
        炎之患者，但其上消化道內視鏡檢查無異常，若欲使用
        消化性潰瘍用藥，則需檢附其他相關檢查（如24小時pH
        監測）結果。」分別為全民健康保險藥品給付規定第7
        章7.1 消化性潰瘍用藥之2.使用規定(9)、(6)所明文規定
        。經查，依據原告向被告申報請領醫療費用所提出之病
        歷資料，其上均未明示保險對象葉中胤罹患急性或慢性
        十二胃潰瘍、食道炎，縱有逆流性食道炎之疑，也未檢
        附其他相關檢查（如24小時pH監測）結果，揆諸前揭規
        定，均不得使用消化性潰瘍用藥。原告逕投予幽門螺旋
        桿菌消除治療藥品Uricin (Klarcid 250 ）、Amoxilli
        n(500)藥品，確實與上開規定有悖。
      (3)原告雖提出保險對象葉中胤病歷，以其有胃幽門桿菌感
        染及潰瘍病史，根據1994年美國國家衛生院（NIH ）建
        議，細菌根除後潰瘍復發率可以從停藥後一年60% 以上
        降為5%以下，為避免日後潰瘍再發，甚至引起胃癌之發
        生，本類患者自應接受胃幽門螺旋桿菌滅菌治療，故其
        投予上開幽門螺旋桿菌消除治療藥品，並無不當云云。
        惟原告此種於確認保險對象罹患消化性潰瘍前即投予滅
        菌藥物之預防性治療，於醫病關係，如經告知病患其所
        預測之風險與所投藥物之因果關係，經病患同意，此種
        療法容有其根據，但於全民健康保險醫療費用給付關係
        中，則有「過度」之嫌，蓋保險對象葉中胤雖於95年有
        胃潰瘍病史，但於98年間並未發生，期間亦無反覆發病
        ，逕投予上開滅菌藥物，於全民健康保險體系內，乃對
        於尚未發生之病症而為治療，有醫療資源浪費之虞。
      (4)從而，原告上開投藥行為既有悖於全民健康保險藥品給
        付規定，而此醫療行為是否必要而不過度，本院復無從
        僅依原告所述「1994年美國國家衛生院（NIH ）建議」
        ，而為確然之心證，揆諸前揭說明，此部分訴訟上不利
        益，即應歸於原告負擔，是其此部分所請，即經被告回
        推扣除之點數32046 點（換算為醫療費用30,077元），
        為無理由。
六、綜上，原告基於系爭健保特約而就保險對象林衛民為醫療行
    為，請求被告給付相對醫療費用，洵屬有據，此部分原經被
    告回推核減點數29293 點，換算為當月醫療給付費用27,493
    元，原告為如上金額之請求，及自起訴狀繕本送達翌日（即
    99年5 月7 日）起至清償日止按年息5%計計算之法定遲延利
    息，為有理由，應予准許；至於就保險對象葉中胤部分醫療
    行為所請求之醫療費用給付，則無理由，該部分法定遲延利
    息之請求亦失所附麗，併均駁回。
據上論結，本件原告之訴一部有理由，一部無理由，依行政訴訟
法第104條，民事訴訟法第79條，判決如主文。
中　　華　　民　　國　　100 　年　　4 　　月　　28　　日
                    臺北高等行政法院第一庭
                                    法  官　楊得君
上為正本係照原本作成。
本件以訴訟事件所涉及之法律見解具有原則性者為限，始得於本
判決送達後20日內向本院提出上訴狀並表明上訴理由，如已於本
判決宣示後送達前提起上訴者，應於判決送達後20日內補具上訴
理由（均按他造人數附繕本），且經最高行政法院許可後方得上
訴。
中　　華　　民　　國　　100　 年　　4　　 月　　28　　日
                                    書記官  徐子嵐